【裁判字號】    99,交聲,629
【裁判日期】    990430
【裁判案由】    聲明異議
【裁判全文】
臺灣高雄地方法院交通事件裁定         99年度交聲字第629號
原處分機關  交通部公路總局高雄區旗山監理站
異  議  人  甲○○
上列受處分人因違反道路交通管理處罰條例案件，對於交通部公
路總局高雄區監理所旗山監理站所為如附表所示之處分，均聲明
異議，本院合併裁定如下：
    主  文
如附表所示之處分均撤銷。
甲○○不罰。
    理  由
一、聲明異議意旨略以：原處分機關如附表所示之處分所指違規
    車輛即福特（FORD）牌ESCAPE休旅車上所懸掛之9102-PN 號
    車牌，雖原屬受處分人即異議人甲○○（下稱異議人）所有
    之紳寶（SAAB）牌93型2,000c.c轎車所懸掛之車牌，惟異議
    人之上開紳寶轎車（含車牌），早於如附表所示違規日期之
    前，業經異議人典當予新竹市○○路○ 段87號「華泰當舖」
    ，並將該車（含車牌）留置在上開當鋪，此後異議人未再使
    用該車及車牌，且因未能正常繳息亦無力回贖，該車遂遭當
    鋪流當。是異議人已非上開流當車輛之所有人，且如附表所
    示之違規事實均非異議人所為，顯係他人將上開流當車輛之
    車牌取下，改懸掛在另1 部福特休旅車上而為各該違規駕駛
    行為。原處分機關對於異議人逕為如附表所示之裁罰，均屬
    違誤，為此聲明異議，請求撤銷原處分，並為不罰之諭知等
    語。
二、按依道路交通管理處罰條例第87條規定向管轄法院聲明異議
    之期間，自裁決送達之翌日起算，並得依法扣除在途期間，
    道路交通案件處理辦法第12條定有明文。查本件異議人甲○
    ○（下稱異議人）因任職於址設新竹縣之聚昌科技股份有限
    公司，其實際居住地在新竹縣內之情，有上開公司所出具之
    服務證明書影本1 紙在卷可稽，是本件聲明異議之期間，依
    「法院訴訟當事人在途期間標準」第4 條第1 款第3 目及第
    2 條第1 款之規定，應扣除異議人居住地臺灣新竹地方法院
    管轄區域內之最長在途期間日數（2 日），及受理聲明異議
    之本院在途期間日數（4 日），即合計6 日之在途期間。又
    異議人係於民國99年2 月12日前往原處分機關親自收受如附
    表所示處分之送達等情，有各該送達證書影本在卷可查。其
    聲明異議之法定期間20日，自收受送達之翌日即99年2 月13
    日起算，加計6 日之在途期間，應以99年3 月10日為期間之
    末日。而異議人聲明異議狀已於99年3 月5 日送達本院，有
    本院收文日期戳章在卷為憑，是其聲明異議並未逾法定期間
    ，先予敘明。
三、次按汽車行駛高速公路、快速公路或設站管制之道路，不遵
    使用限制、禁止、行車管制及管理事項之管制規則，而有道
    路交通管理處罰條例第33條第1 項、第2 項以外其他違反管
    制規定之行為，處駕駛人新臺幣（下同）600 元以上1,200
    元以下罰鍰；又汽車行駛於應繳費之公路、橋樑、隧道或輪
    渡，不依規定繳費者，處汽車所有人或駕駛人3,000 元以上
    6,000 元以下罰鍰，並追繳欠費，道路交通管理處罰條例第
    33條第3 項、第27條第1 項雖分別定有明文。又汽車駕駛人
    之違規行為，當場不能或不宜攔截製單舉發者逕行舉發，應
    記明車輛牌照號碼、車型等可資辨明之資料，以汽車所有人
    為被通知人製單舉發；受舉發違反道路交通管理事件之受處
    罰人，認為受舉發之違規行為應歸責他人者，應於舉發違反
    道路交通管理事件通知單應到案日期前，檢附相關證據及應
    歸責人相關證明文件，向處罰機關告知應歸責人，處罰機關
    應即另行通知應歸責人到案依法處理。逾期未依規定辦理者
    ，仍依本條例各該違反條款規定處罰，同條例第7 條之2第4
    項、第85條第1 項亦分別規定明確。惟該等規定之適用，在
    於責任歸屬之釐清，若處罰客體已有錯誤，即無適用之餘地
    。亦即受處罰人於違規發生前，如已非汽車所有人，則舉發
    機關以其為所有人逕行舉發，已屬有誤，即無由苛令該遭錯
    罰之人，負有先行檢附相關事證向處罰機關查報應歸責人，
    始得免除遭轉嫁處罰之責。縱受處罰人逾應到案期限而未檢
    具事證向處罰機關告知應歸責人，處罰機關仍應依職權衡酌
    處罰對象是否有誤，尚不得逕予援引道路交通管理處罰條例
    第85條第1 項規定而為裁罰（臺灣高等法院97年度交抗字第
    328 號、臺灣高等法院臺中分院98年度交抗字第309 號交通
    事件裁定均同此見解）。又按汽車為動產，其所有權之移轉
    ，依民法第761 條之規定，因交付而生效力，不以向監理機
    關聲請過戶為必要。故前開法條所指「汽車所有人」，並非
    按形式上之車籍登錄車主資料為據，而須由實質法律關係之
    變動予以認定（最高法院70年度臺上字第3077號、72年度臺
    上字第1933號民事判決意旨參照）。
四、經查，上開懸掛牌號9102-PN 號車牌之車輛，確有如附表編
    號1 、3 、6 、7 所示汽車行經國道收費站時，在車內未裝
    設E 通機之狀況下駛入電子收費車道，及編號2 、4 、5 、
    8 、9 、10所示汽車行經國道收費站電子收費車道，因車內
    未裝設E 通機而未扣款成功，經通知補繳通行費而未於期限
    內補繳之違規事實，經警依上開車牌號碼之登記情形，對登
    記所有人即異議人逕行舉發，並經原處分機關依道路交通管
    理處罰條例第33條第3 項、第27條第1 項之規定，對於異議
    人為如附表所示之裁罰等情，業經本院向原處分機關調取各
    該案件之採證照片、舉發違反道路交通管理事件通知單及違
    反道路交通管理事件裁決書、送達證書等核閱無誤，此部分
    之事實固堪認定。惟異議人登記所有之車號9102-PN 號自小
    客車，係紳寶（SAAB）廠牌、排氣量1,998c.c、灰色轎式汽
    車等情，業經本院查閱車籍資料確認無誤，並有行車執照影
    本1 份在卷可稽。而觀諸各該案件之採證照片所示，本件違
    規車輛雖亦懸掛牌號9102-PN 號車牌，卻係福特（FORD）廠
    牌、深色休旅車，顯非異議人所有之車輛，而係將異議人上
    開紳寶轎車之車牌取下，改掛在福特休旅車上而行駛甚明。
    又異議人雖前為車號9102-PN 號紳寶轎車之登記車主，惟其
    已於97年1 月14日將前開汽車交予華泰當舖收當，且因異議
    人未依約回贖，復未持續繳息順延質當，致前開汽車於98年
    2 月11日流當，再由華泰當舖於同日讓渡（轉售）予「張元
    科」各節，亦有華泰當舖當票影本、新竹市當舖商業同業公
    會證明書影本、汽車買賣合約書影本、委託切結書影本、汽
    車讓渡書影本、本院99年3 月18日公務電話紀錄影本、3 月
    19日電話紀錄查詢表影本各1 份在卷可參。則自華泰當舖收
    當異議人上開自小客車（含車牌，下同）之時起，異議人顯
    已不再占有使用該車，亦無從出借他人使用，嗣該自小客車
    流當後，異議人更因當舖業法第21條之規定，已喪失對該自
    小客車之所有權，不因未為車籍變更登記而生影響。易言之
    ，異議人自97年1 月14日起即已喪失占有使用或出借上開自
    小客車之權利，且至遲自98年2 月11日起，已非上開自小客
    車之所有人。從而，本件如附表所示之違規車輛，既非異議
    人原有之自小客車（紳寶轎車），而係懸掛該車牌照之另1
    部福特休旅車，且各該違規時間，均已在異議人上開自小客
    車流當以後，異議人已非上開自小客車及其車牌之所有人，
    更非駕駛人，自非屬道路交通管理處罰條例第33條第3 項或
    第27條第1 項所定之處罰對象，故員警以異議人為逕行舉發
    之轉嫁受罰主體，及原處分機關進而對異議人予以裁罰，俱
    屬有誤，自不得苛求異議人負有向處罰機關查報應歸責人之
    責。
五、綜上所述，本件違規車輛係私自改掛異議人原有之9102-PN
    號車牌而行駛，且異議人於本件舉發之違規時間，已非上開
    自用小客車（或車牌）之所有權人，又無證據足證異議人確
    係原處分所指違規車輛之駕駛人，原處分機關逕為如附表所
    示之裁罰，均有未合，異議人執此聲明異議，為有理由，應
    由本院將如附表所示之原處分均予撤銷，並自為異議人不罰
    之裁定。
六、依道路交通管理處罰條例第87條第2 項、道路交通案件處理
    辦法第20條，裁定如主文。
中    華    民    國    99    年    4     月    30    日
                  交通法庭  法  官  羅立德
以上正本係照原本作成。
如不服本裁定，應於送達後5 日內，向本院提出抗告狀。
中    華    民    國    99    年    4     月    30    日
                             書記官  林慧君
附表：
┌─┬───────┬─────┬────┬──────┬──────┬────┐
│編│裁決時間及案號│時      間│地    點│  違規事實  │  違反法條  │所處罰鍰│
│號├───────┤          │        │            │            │（新臺幣│
│  │本  院  案  號│          │        │            │            │）      │
├─┼───────┼─────┼────┼──────┼──────┼────┤
│1 │99年02月12日旗│98年7 月3 │造橋收費│行駛高速公路│道路交通管理│600元   │
│  │監違字第裁85－│日6 上午6 │站南下（│，於駛進收費│處罰條例第33│        │
│  │ZBQ027076號   │時33分    │第8 車道│站繳費時，未│條第3 項    │        │
│  ├───────┤          │）      │依標誌指示過│            │        │
│  │99年度交聲字第│          │        │站繳費（未申│            │        │
│  │629 號        │          │        │裝戶行駛電子│            │        │
│  │              │          │        │收費車道）  │            │        │
├─┼───────┼─────┼────┼──────┼──────┼────┤
│2 │99年02月12日旗│98年7 月16│泰山收費│汽車行駛於應│道路交通管理│6,000元 │
│  │監違字第裁85－│日下午3 時│站北下（│繳費之公路不│處罰條例第27│        │
│  │ZAQ095889號   │24分      │第10車道│依規定繳費（│條第1 項    │        │
│  ├───────┤          │）      │未申裝戶行駛│            │        │
│  │99年度交聲字第│          │        │電子收費車道│            │        │
│  │630 號        │          │        │經通知補繳逾│            │        │
│  │              │          │        │繳費期限未補│            │        │
│  │              │          │        │繳）        │            │        │
├─┼───────┼─────┼────┼──────┼──────┼────┤
│3 │99年02月12日旗│98年7 月16│泰山收費│行駛高速公路│道路交通管理│600元   │
│  │監違字第裁85－│日下午3 時│站北上（│，於駛進收費│處罰條例第33│        │
│  │ZAQ095030 號  │24分      │第10車道│站繳費時，未│條第3 項    │        │
│  ├───────┤          │）      │依標誌指示過│            │        │
│  │99年度交聲字第│          │        │站繳費（未申│            │        │
│  │631 號        │          │        │裝戶行駛電子│            │        │
│  │              │          │        │收費車道）  │            │        │
├─┼───────┼─────┼────┼──────┼──────┼────┤
│4 │99年02月12日旗│98年7 月14│后里收費│汽車行駛於應│道路交通管理│3,000元 │
│  │監違字第裁85－│日上午11時│站北上（│繳費之公路不│處罰條例第27│        │
│  │ZCQ022552號   │1分       │第7 車道│依規定繳費（│條第1 項    │        │
│  ├───────┤          │）      │未申裝戶行駛│            │        │
│  │99年度交聲字第│          │        │電子收費車道│            │        │
│  │632 號        │          │        │經通知補繳逾│            │        │
│  │              │          │        │繳費期限未補│            │        │
│  │              │          │        │繳）        │            │        │
├─┼───────┼─────┼────┼──────┼──────┼────┤
│5 │99年02月12日旗│98年7 月14│龍潭收費│汽車行駛於應│道路交通管理│3,000元 │
│  │監違字第裁85－│日上午11時│站北下（│繳費之公路不│處罰條例第27│        │
│  │ZFQ019591號   │49分      │第9 車道│依規定繳費（│條第1 項    │        │
│  ├───────┤          │）      │未申裝戶行駛│            │        │
│  │99年度交聲字第│          │        │電子收費車道│            │        │
│  │633 號        │          │        │經通知補繳逾│            │        │
│  │              │          │        │繳費期限未補│            │        │
│  │              │          │        │繳）        │            │        │
├─┼───────┼─────┼────┼──────┼──────┼────┤
│6 │99年02月12日旗│98年7 月14│造橋收費│行駛高速公路│道路交通管理│600元   │
│  │監違字第裁85－│日上午11時│站北上（│，於駛進收費│處罰條例第33│        │
│  │ZBQ027194號   │24分      │第7 車道│站繳費時，未│條第3 項    │        │
│  ├───────┤          │）      │依標誌指示過│            │        │
│  │99年度交聲字第│          │        │站繳費（未申│            │        │
│  │634 號        │          │        │裝戶行駛電子│            │        │
│  │              │          │        │收費車道）  │            │        │
├─┼───────┼─────┼────┼──────┼──────┼────┤
│7 │99年02月12日旗│98年7 月14│后里收費│行駛高速公路│道路交通管理│600元   │
│  │監違字第裁85－│日上午11時│站北上（│，於駛進收費│處罰條例第33│        │
│  │ZCQ022721號   │1 分      │第7 車道│站繳費時，未│條第3 項    │        │
│  ├───────┤          │）      │依標誌指示過│            │        │
│  │99年度交聲字第│          │        │站繳費（未申│            │        │
│  │635 號        │          │        │裝戶行駛電子│            │        │
│  │              │          │        │收費車道）  │            │        │
├─┼───────┼─────┼────┼──────┼──────┼────┤
│8 │99年02月12日旗│98年7 月14│頭城收費│汽車行駛於應│道路交通管理│3,000元 │
│  │監違字第裁85－│日下午2 時│站北上（│繳費之公路不│處罰條例第27│        │
│  │ZIQ019925號   │58分      │第6 車道│依規定繳費（│條第1 項    │        │
│  ├───────┤          │）      │未申裝戶行駛│            │        │
│  │99年度交聲字第│          │        │電子收費車道│            │        │
│  │636 號        │          │        │經通知補繳逾│            │        │
│  │              │          │        │繳費期限未補│            │        │
│  │              │          │        │繳）        │            │        │
├─┼───────┼─────┼────┼──────┼──────┼────┤
│9 │99年02月12日旗│98年6 月3 │楊梅收費│汽車行駛於應│道路交通管理│3,000元 │
│  │監違字第裁85－│日中午12時│站北上（│繳費之公路不│處罰條例第27│        │
│  │ZBP039966號   │24分      │第7 車道│依規定繳費（│條第1 項    │        │
│  ├───────┤          │）      │未申裝戶行駛│            │        │
│  │99年度交聲字第│          │        │電子收費車道│            │        │
│  │637 號        │          │        │經通知補繳逾│            │        │
│  │              │          │        │繳費期限未補│            │        │
│  │              │          │        │繳）        │            │        │
├─┼───────┼─────┼────┼──────┼──────┼────┤
│10│99年02月12日旗│98年06月03│泰山收費│汽車行駛於應│道路交通管理│3,000元 │
│  │監違字第裁85－│日中午12時│站北上（│繳費之公路不│處罰條例第27│        │
│  │ZAQ092690號   │44分      │第9 車道│依規定繳費（│條第1 項    │        │
│  ├───────┤          │）      │未申裝戶行駛│            │        │
│  │99年度交聲字第│          │        │電子收費車道│            │        │
│  │638 號        │          │        │經通知補繳逾│            │        │
│  │              │          │        │繳費期限未補│            │        │
│  │              │          │        │繳）        │            │        │
└─┴───────┴─────┴────┴──────┴──────┴────┘

司法院資訊處製作；財團法人民間司法改革基金會備份。
